ACORDAO-COMPLETO-2354641

ACÓRDÃO 3711/2019 ATA 18/2019 - SEGUNDA CÂMARA

VISTOS, relatados e discutidos estes autos de tomada de contas especial instaurada pela Caixa Econômica Federal (Caixa) em desfavor, originalmente, de Sheila Chaves Gama de Souza e de Nelson Roberto Bornier de Oliveira, como então prefeitos de Nova Iguaçu - RJ (gestões: 31/3/2010 a 31/12/2012 e 1º/1/2013 a 31/12/2016, respectivamente) , diante da não consecução dos objetivos pactuados pelo Contrato de Repasse 255933-63/2008 para a pavimentação e a drenagem em diversos logradouros no aludido município sob o valor total de R$ 3.558.720,00 por meio do aporte de R$ 2.965.600,00 em recursos federais e de R$ 593.120,00 em recursos da contrapartida municipal, tendo a vigência do ajuste se estendido de 14/11/2008 a 4/9/2016;
	ACORDAM os Ministros do Tribunal de Contas da União, reunidos em Sessão da 2ª Câmara, ante as razões expostas pelo Relator, em:
	9.1. determinar, nos termos dos arts. 10, § 1º, e 11 da Lei n.º 8.443, de 1992, e do art. 157 do RITCU, que a Secex-TCE promova a adicional citação de Luiz Lindbergh Farias Filho (gestão: 1º/1/2005 a 30/3/2010) e de Sheila Chaves Gama de Souza (gestão: 31/3/2010 a 31/12/2012) , além de Nelson Roberto Bornier de Oliveira (1º/1/2013 a 31/12/2016) , nos termos da Súmula n.º 230 do TCU, entre outros gestores porventura responsáveis, em acréscimo às citações e às audiências já realizadas nos autos (sem substituí-las ou desconstituí-las) , para, no prazo de 15 (quinze) dias, apresentarem as suas alegações de defesa em face dos indícios de dano ao erário pela ausência de comprovação sobre o aludido nexo causal, diante, por exemplo, dos indícios de malversação dos valores federais alocados a partir da estranha complementação, com os recursos municipais ou estaduais, para a eventual conclusão do empreendimento parcialmente executado no bojo do referido contrato de repasse, durante a gestão de Nelson Roberto Bornier de Oliveira, e sobre a plena aplicação financeira dos recursos federais aportados ao ajuste, sem prejuízo de, também, promover a citação desses responsáveis por terem deixado de adotar, ainda, as providências cabíveis para assegurar o efetivo cumprimento das metas então pactuadas e, assim, terem contribuído diretamente para o evidente desperdício dos valores federais alocados ao empreendimento, ante os respectivos atos omissivo-comissivos com erro grosseiro, até porque a eventual execução complementar do objeto pactuado pelo aludido ente municipal não teria o condão de resultar necessariamente no afastamento do débito efetivamente imputável aos aludidos gestores responsáveis, já que lhes cabe comprovar o referido nexo causal entre os recursos federais repassados e os supostos dispêndios incorridos no empreendimento parcialmente executado com vistas a, assim, afastar a presunção legal de dano ao erário gerada pela referida ausência do aludido nexo causal, nos termos do art. 113 da Lei n.º 8.666, de 1993, sem prejuízo de os aludidos responsáveis promoverem o efetivo recolhimento do débito resultante de todas essas irregularidades sob o respectivo montante efetivamente desbloqueado de R$ 373.753,36 por meio das parcelas de R$ 222.607,12, em 12/2/2010, e de R$ 151.146,24, em 9/8/2010, além do débito resultante da eventual ausência de aplicação financeira sobre esse montante de recursos federais aportados ao empreendimento, nos termos do art. 116 da Lei n.º 8.666, de 1993;
	9.2. determinar que a Secex-TCE adote as seguintes medidas:
	9.2.1. envie a cópia deste Acórdão, acompanhado do Relatório e da Proposta de Deliberação que o fundamenta, aos seguintes destinatários:
	9.2.1.1. ao Sr. Luiz Lindbergh Farias Filho (gestão: 1º/1/2005 a 30/3/2010) e à Sra. Sheila Chaves Gama de Souza (gestão: 31/3/2010 a 31/12/2012) , além do Sr. Nelson Roberto Bornier de Oliveira (1º/1/2013 a 31/12/2016) , entre outros gestores porventura responsáveis, para facilitar a correspondente manifestação em atendimento ao item 9.1 deste Acórdão; 
	9.2.1.2. ao Tribunal de Contas do Estado do Rio de Janeiro, além do envio à Prefeitura e à Câmara Municipal de Nova Iguaçu - RJ, para ciência e eventuais providências em relação à possível malversação de valores municipais ou estaduais alocados na complementação do empreendimento parcialmente executado no bojo do Contrato de Repasse 255933-63/2008 ou mesmo na restituição dos valores federais pelo ente municipal em favor da administração federal, a despeito de o eventual débito ser pessoalmente imputável em desfavor dos correspondentes gestores responsáveis, e não do ente político municipal, diante da ausência do nexo causal entre os recursos federais repassados e os supostos dispêndios incorridos no empreendimento parcialmente executado; e 
	9.2.2. dê prosseguimento ao presente feito, com a devida urgência.

Tomada de Contas Especial instaurada pela Caixa Econômica Federal (Caixa), diante da não consecução dos objetivos pactuados pelo Contrato de Repasse 0255933-63/2008 para obras de infraestrutura urbana no Município de Nova Iguaçu  RJ sob o valor total de R$ 3.558.720,00, por meio do aporte de R$ 2.965.600,00 em recursos federais e R$ 593.120,00 em recursos da contrapartida municipal.

Segunda Câmara

Município de Nova Iguaçu - RJ.

3. Responsáveis: Nelson Roberto Bornier de Oliveira (CPF XXX.418.007-XX); Sheila Chaves Gama de Souza (CPF XXX.906.637-XX).

Aroldo Cedraz.

13.1. Ministros presentes: Ana Arraes (Presidente), Augusto Nardes, Aroldo Cedraz e Raimundo Carreiro.
13.2. Ministro que alegou impedimento na Sessão: Aroldo Cedraz.
13.3. Ministro-Substituto presente: André Luís de Carvalho (Relator).

ACORDAO-COMPLETO-2429590

Acórdão de Relação 10834/2020 - Segunda Câmara

Acórdão de Relação

ANDRÉ DE CARVALHO

Trata-se de tomada de contas especial instaurada pela Caixa Econômica Federal (Caixa) em desfavor, originalmente, de Sheila Chaves Gama de Souza e de Nelson Roberto Bornier de Oliveira, como então prefeitos de Nova Iguaçu - RJ (gestões: 31/3/2010 a 31/12/2012 e 1º/1/2013 a 31/12/2016, respectivamente) , diante da não consecução dos objetivos pactuados pelo Contrato de Repasse 255933-63/2008 para a pavimentação e a drenagem em diversos logradouros no aludido município sob o valor total de R$ 3.558.720,00 por meio do aporte de R$ 2.965.600,00 em recursos federais e de R$ 593.120,00 em recursos da contrapartida municipal, tendo a vigência do ajuste se estendido de 14/11/2008 a 4/9/2016.
2.	Após a análise do feito, o auditor federal da Secex-TCE lançou o seu parecer à Peça 29, com a anuência dos dirigentes da unidade técnica (Peças 30 e 31) , nos seguintes termos:
	" (...) Histórico 
	2. 	O Contrato de Repasse 0255933-63/2008 foi firmado no valor de R$ 3.558.720,00 (peça 1, p. 28) , sendo R$ 593.120,00 de contrapartida da contratada e R$ 2.965.600,00 à conta do contratante. Dos recursos federais previstos foi transferida a quantia de R$ 815.836,56, mediante as ordens bancárias:
	OB
	Valor (R$) 
	Data
	Peça 1

	2009OB807861
	593.120,00
	8/12/2009
	p. 67

	2010OB804230
	222.716,56
	30/6/2010
	p. 67

	TOTAL
	815.836,56
		
	3.	Para o investimento previsto, efetivamente foram desbloqueadas as quantias abaixo discriminadas (peça 1, p. 4) :
	Data
	União (R$) 
	Contrapartida (R$) 
	Totais

	12/2/2010
	222.607,12
	44.532,12
	267.139,24

	  9/8/2010
	151.146,24
	30.236,50
	181.382,74

	TOTAL
	373.753,36
	74.768,62
	448.521,98

	4. Após a celebração de diversos termos aditivos de prorrogação de prazo (peça 1, p. 34-48) , a vigência do instrumento ficou estipulada para o período de 14/11/2008 a 4/9/2016, com mais 30 dias para a prestação de contas final, conforme disposto na cláusula décima segunda do Contrato de Repasse 0255933-63/2008 (peça 1, p. 31) .
	5.	O contrato de repasse foi fiscalizado pela Caixa por meio:
	5.1. Do Relatório de Acompanhamento de Engenharia 98/2010 (RAE) - Setor Público, datado de 21/1/2010 (peça 1, p. 49-50) , atestando a execução de R$ 212.027,15, correspondente a 5,96% do total do investimento (R$ 3.558.720,00) . A Caixa registrou medições de obras apenas no Bairro Jardim Panorama, já existindo outros contratos desenvolvendo obras em ruas contempladas com outros contratos: 055.935-82 da empresa LBQ Engenharia Ltda. e o 0213.384-39 de responsabilidade da empresa Elvima. 
	5.2. Do Relatório de Acompanhamento de Engenharia 187/2010 (RAE) - Setor Público, datado de 11/2/2010 (peça 1, p. 52-53) , atestando a execução de R$ 267.139,24, correspondente a 7,51% do total do investimento (R$ 3.558.720,00) . 
	5.3. Do Relatório de Acompanhamento de Engenharia 768/2010 (RAE) - Setor Público, datado de 22/6/2010 (peça 1, p. 54-55) , tendo a execução física evoluído para 12,60%, equivalente a R$ 448.521,98. A engenharia da Caixa registrou que as obras estavam paradas devido aos problemas com mudanças na administração municipal. 
	6.	Antes da instauração da tomada de contas especial, a Caixa adotou as seguintes medidas saneadoras:
	Documento
	Data
	Destinatário
	Peça 1

	Notificação
	2/9/2011
	Sheila Chaves Gama de Souza
	Pág. 6

	Notificação
	4/7/2013
	Nelson R. Bornier de Oliveira
	Pág. 10

	7.	Diante do não saneamento da irregularidade apontada (não execução do objeto) e da não devolução dos recursos, instaurou-se a Tomada de Contas Especial. No Relatório de Tomada de Contas Especial 143/2016 (peça 1, p. 75-79) , em que os fatos estão circunstanciados, a responsabilidade pelo dano causado ao erário foi atribuída, solidariamente, à Sra. Sheila Chaves Gama de Souza e ao Sr. Nelson Roberto Bornier de Oliveira, ocupantes do cargo de prefeito à época da ocorrência dos fatos (item 1, retro) , apurando-se como prejuízo o montante original de R$ 373.753,36. 
	8.	Em relação à responsabilização, o tomador de contas entendeu:
	8.1. Atribuí-la ao Sr. Nelson Roberto Bornier de Oliveira, prefeito de Nova Iguaçu/RJ no período de 1º/1/2013 a 31/12/2016, e à Sra. Sheila Chaves Gama de Souza, prefeita no período de 31/3/2010 a 31/12/2012, pois ambos tiveram os recursos necessários para dar prosseguimento à obra ainda nos seus respectivos mandatos, entretanto, não o fizeram (peça 1, p. 78) .
	8.2. Que não poderia ser responsabilizado o Sr. Luiz Lindbergh Farias Filho, considerando a sua renúncia ao cargo de prefeito de Nova Iguaçu em 30/3/2010. Para o tomador de contas, os Relatórios de Acompanhamento de Empreendimento - Setor Público informam que a evolução da obra se deu até o mês de março de 2010. Com isso, o ex-prefeito cumpriu a sua obrigação frente ao contrato de repasse e, assim, não pode ser considerado responsável pela paralisação do contrato.
	9.	O Relatório de Auditoria 319/2017 da Controladoria Geral da União (peça 1, p. 90-93) também chegou às mesmas conclusões. Após serem emitidos o Certificado de Auditoria, o Parecer do Dirigente e o Pronunciamento Ministerial (peça 1, p. 94-95 e 99) , o processo foi remetido a esse Tribunal.
	10. No âmbito desta unidade técnica, acolhendo a proposta de encaminhamento da instrução à peça 3, concluiu-se pela necessidade de citação e audiência dos responsáveis arrolados nesta TCE (itens 8.1 e 8.2, retro) . Assim, em atendimento ao despacho do Relator, Ministro André Luís de Carvalho (peça 6) , foram expedidas as seguintes comunicações processuais:
	10.1. A citação da Sra. Sheila Chaves Gama de Souza, prefeita do Município de Nova Iguaçu/RJ na gestão 31/3/2010 a 31/12/2012, efetivou-se por meio do Ofício 2375/2018-TCU/Secex-TCE, de 11/10/2018 (peça 7) , tendo a correspondência sido entregue no endereço da destinatária em 30/10/2018, conforme se depreende do aviso de recebimento constante da peça 11. Apresentou, mediante advogada devidamente constituída (procuração à peça 10) , as alegações de defesa e razões de justificativas à peça 20, objetivando afastar as seguintes irregularidades e condutas:
	I - Irregularidades:
	I.a - inexecução injustificada de parte ou de todo do objeto pactuado no Contrato de Repasse 0255933-63/2008, celebrado entre o Ministério das Cidades e o Município de Nova Iguaçu/RJ, com interveniência da Caixa, tendo por objeto a execução da implantação ou melhoria de obras de infraestrutura urbana no município, considerando que o tomador de contas da Caixa, com base nos Relatórios de Acompanhamento de Empreendimento - Setor Público, consignou no Relatório de Tomada de Contas Especial 143/2016 que (peça 1, p. 76) : 
	- houve a execução de 12,60% do objeto pactuado; 
	- não houve atingimento dos objetivos almejados conforme o contrato; 
	- o objeto do contrato prevendo a implantação de obras de drenagem pluvial e pavimentação em diversos bairros no Município de Nova Iguaçu/RJ não apresentou funcionalidade, considerando que os itens calçadas e vias, bem como o sistema de drenagem, encontravam-se incompletos. 
	I.b - ausência da adoção das medidas necessárias para a conclusão da obra paralisada objeto do Contrato de Repasse 0255933-63/2008, dotando-a de funcionalidade, bem como ausência de adoção das medidas necessárias para o resguardo dos cofres públicos federais, sem observância do princípio da continuidade administrativa. 
	I.c - não apresentação da prestação de contas das parcelas desbloqueadas pela Caixa, dos recursos oriundos do Contrato de Repasse 0255933-63/2008, totalizando R$ 448.521,98, sendo R$ 373.753,36 do Ministério do Turismo e R$ 74.768,62 de contrapartida, as quais foram repassadas em fevereiro e agosto de 2010, enquanto a responsável dispunha, ainda, de 1 ano e 4 meses em seu mandato (gestão 2009-2012) para prestar contas.
	II - Condutas:
 	II.a - não executar, injustificadamente, parte ou o objeto pactuado no Contrato de Repasse 0255933-63/2008, celebrado entre o Ministério das Cidades e o Município de Nova Iguaçu/RJ, com interveniência da Caixa, tendo por objeto a execução da implantação ou melhoria de obras de infraestrutura urbana naquele município, configurando dano ao Erário, ou desperdício de dinheiro público federal no valor de R$ 373.753,36. 
	II.b - não adotar as medidas necessárias para a conclusão da obra paralisada objeto do Contrato de Repasse 0255933-63/2008, dotando-a de funcionalidade, bem como ausência de adoção das medidas necessárias para o resguardo dos cofres públicos federais, sem observância do princípio da continuidade administrativa.
	II.c - não apresentar a prestação de contas das parcelas desbloqueadas pela Caixa, dos recursos oriundos do Contrato de Repasse 0255933-63/2008, totalizando R$ 448.521,98, sendo R$ 373.753,36 do Ministério do Turismo e R$ 74.768,62 de contrapartida, as quais foram repassadas em fevereiro e agosto de 2010, enquanto a responsável dispunha, ainda, de 1 ano e 4 meses em seu mandato (gestão 2009-2012) para prestar contas. 
	III - Dispositivos violados: 
	- art. 37, caput c/c o art. 70, parágrafo único, da Constituição da República Federativa do Brasil, art. 145 do Decreto 93.872/1986, Portaria Interministerial MPOG/MF/CGU 127, de 29 de maio de 2008, art. 22 da Instrução Normativa 1/1997, e cláusulas primeira, terceira, item 3.2, letra 'a', e oitava, item 8. 7.2, letras 'a' e 'b', do Contrato de Repasse 0255933-63/2008. Súmula TCU 230. Princípio da Continuidade Administrativa.
	10.2. A citação do Sr. Nelson Roberto Bornier de Oliveira, prefeito do Município de Nova Iguaçu/RJ na gestão 1º/1/2013 a 31/12/2016, efetivou-se por meio do Ofício 2374/2018-TCU/Secex-TCE, de 11/10/2018 (peça 8) , tendo o responsável tomado ciência do expediente citatório em 30/10/2018, conforme se depreende do aviso de recebimento constante da peça 12, bem como apresentado as alegações de defesa inseridas na peça 19 em relação às seguintes irregularidades e condutas:
	I - Irregularidades:
	I.a - não adoção das medidas necessárias para a conclusão da obra paralisada, relativamente ao Contrato de Repasse 0255933-63/2008, e para o resguardo dos cofres públicos federais, contribuindo para o dano ao erário da ordem de R$ 373.753,36, configurando desperdício de dinheiro público. 
	I.b - não apresentação da prestação de contas final do Contrato de Repasse 0255933-63/2008, considerando que a vigência do ajuste expirou em 4/9/2016, dentro do período de gestão do responsável (2013-2016) . 
	II - Condutas:
	II.a - não adotar as medidas necessárias para a conclusão da obra paralisada, relativamente ao Contrato de Repasse 0255933-63/2008, e para o resguardo dos cofres públicos federais, contribuindo para o dano ao erário da ordem de R$ 373.753,36, configurando desperdício de dinheiro público. 
	II.b - não apresentar a prestação de contas final do Contrato de Repasse 0255933-63/2008, considerando que a vigência do ajuste expirou em 4/9/2016, dentro do período de gestão do responsável (2013-2016) . 
	III - Dispositivos violados: 
	- art. 37, caput c/c o art. 70, parágrafo único, da Constituição da República Federativa do Brasil, art. 145 do Decreto 93.872/1986, Portaria Interministerial MPOG/MF/CGU 127, de 29 de maio de 2008, art. 22 da Instrução Normativa 1/1997, e cláusulas primeira, terceira, item 3.2, letra 'a', e oitava, item 8. 7.2, letras 'a' e 'b', do Contrato de Repasse 0255933-63/2008. Súmula TCU 230. Princípio da Continuidade Administrativa.
	11. Na seção 'Exame Técnico' serão examinadas as alegações de defesa apresentadas por Sheila Chaves Gama de Souza e Nelson Roberto Bornier de Oliveira.
	Exame técnico
	Alegações de defesa da Sra. Sheila Chaves Gama de Souza, prefeita do Município de Nova Iguaçu/RJ na gestão 31/3/2010 a 31/12/2012.
	Argumentos
	12. Inicialmente, a defesa alega imprecisão no valor do débito de R$ 373.753,36 correspondente ao total transferido pela Caixa ao Município de Nova Iguaçu/RJ, visto que na instrução (peça 3, p. 3, itens 14-15) não consideram as obras realizadas pelo município 'após' 18/6/2010, data da última inspeção da Caixa (peça 19, p. 7) . 
	13. Sobre a execução do objeto, a defesa alega que durante seu governo foram desbloqueados apenas R$ 151.146,24 e que não procede a afirmação de que seria responsável pela inexecução de parte do objeto pactuado (peça 20, p. 8) . Alega, ainda, que desde a celebração do contrato de repasse (14/11/2008) até a assinatura do Termo Aditivo (25/8/2010) decorreram 649 dias ou 21,63 meses, mas a União não se dispôs a restabelecer a equação econômico-financeira originalmente pactuada. A seu turno, o Município de Nova Iguaçu não dispunha de recursos próprios para arcar com os dispêndios decorrentes. O impasse levou a empresa contratada a paralisar as obras impedindo o município de prosseguir com a execução regular do contrato de repasse (peça 20, p. 9) .
	14. Considerando o longo prazo, o desequilíbrio dos preços originalmente contratados tornou-se essencial para que o Município tivesse condições reequilibrar a equação econômico-financeira dos preços pactuados com a empreiteira, o que permitiria levar a cabo a execução do Contrato de Repasse 0255933-63/2008 (peça 20, p. 11) .
	15. Ademais, a não ocorrência de repasses de recursos pela União Federal, para a cobertura das despesas com o reequilíbrio da equação econômico-financeira caracteriza força maior. Os fatos são estranhos à conduta de Sheila Chaves Gama de Souza. Embora tenha havido paralisação da execução das obras, não houve qualquer responsabilidade de sua parte, configurando-se, dessa forma, inexecução sem culpa (peça 20, p. 11) . 
	16. Adicionalmente a responsável solicitou informações à Prefeitura e à Federação de Associações de Bairros de Nova Iguaçu, e pediu a antigos auxiliares de seu governo que fizessem visita aos bairros onde as obras foram realizadas, com vistas a apurar o estado em que se encontram, atualmente, os logradouros beneficiados pelo Contrato de Repasse 0255933-63/2008 (peça 20, p. 19) . Dos 24 logradouros beneficiados, 16 apresentam plena funcionalidade. Nos 8 logradouros restantes 6 estão com as obras de drenagem concluídas e em funcionamento e 2 com cerca de 25% das obras de e saneamento concluídas. No que diz respeito a obras de pavimentação 6 logradouros encontram-se sem pavimentação e 2 estão com cerca de 25% da pavimentação com funcionalidade (peça 20, p. 22) .
	17. Sobre a prestação de contas dos recursos desbloqueados a defesa alega que na estrutura organizacional da Prefeitura de Nova Iguaçu, o órgão responsável pela condução dos assuntos pertinentes era a Secretaria Municipal da Cidade (SEMCID) , a quem foi incumbida a responsabilidade pela execução do Contrato de Repasse 0255933-63/2008 (peça 20, p. 12) . 
	18. A título de alegações de defesa complementares a responsável trouxe novos documentos inseridos nos autos em 16/1/2019, justificando que recebeu tais documentos depois de apresentar sua defesa inicial (peça 21) .
	19. Basicamente, visando demonstrar o empenho em prosseguir com o contrato, a defesa ressalta que expediu o Ofício 224/GP/2012, de 14/6/2012 (Anexo 1) , ao Estado do Rio de Janeiro, solicitando-o que assumisse a execução das obras. A solicitação mencionada resultou no Protocolo de Intenções subscrito em 22/6/2012 (Anexo 2) , para cooperação entre o Estado do Rio de Janeiro e o Município de Nova Iguaçu com vistas à conclusão da execução de obras originalmente contratadas pelo município, dentre as quais as do Contrato de Repasse 0255.933-63/08 (peça 21, p. 2-3) .
	20. Segundo a defesa, em 5/7/2012 foi formalizado o Terceiro Termo Aditivo ao Contrato 022/UGPRF/2009 (Anexo 4) , instrumento mediante o qual o município transferiu para o Estado do Rio de Janeiro a obrigação da conclusão das obras do Contrato de Repasse 0255933-63/2008, bem como da remuneração da empresa contratada, pelo que viesse a ser realizado, inclusive os devidos reajustamentos pactuados no contrato (peça 21, p. 3) .
	21. Acrescenta que em 14/7/2016 (Anexo 5) o Contrato 022/UGPRF/2009 foi rescindido, unilateralmente, pelo Estado do Rio de Janeiro (peça 21, p. 3) . 
	22. Ademais, como o término da vigência do Contrato de Repasse 0255933-63/2008 não ocorreu na gestão da defendente (31/3/2010 a 31/12/2012) , continuando sua execução até 4/9/2016, de forma que a responsabilidade pela conclusão das obras e prestação de contas definitiva, necessariamente, passaram a ser de seu sucessor Nelson Roberto Bornier de Oliveira (peça 21, p. 7) .
	Alegações de defesa do Sr. Nelson Roberto Bornier de Oliveira, prefeito do Município de Nova Iguaçu/RJ na gestão 1/1/2013 a 31/12/2016.
	Argumentos
	23. Em relação à execução das obras, o defendente alega que assumiu a prefeitura em janeiro de 2013 e já se encontrava consolidada a situação em que o Estado do Rio de Janeiro havia assinado o Termo Aditivo ao Contrato 022/CEL/UGPRF/2009 (anexo I) , em 5/7/2012, se responsabilizando pela execução e fiscalização das obras. A necessidade da inclusão de um terceiro executor deveu-se ao tempo transcorrido entre a formatação da planilha orçamentária (2007) e o momento em que se encontrava a administração (2012) , quando a empresa alegava desequilíbrio financeiro (peça 19, p. 1) .
	24. As obras tinham de fato sido iniciadas, em especial com os serviços de instalação das redes de esgotamento sanitário, o que piorou sobremaneira a vida daquelas comunidades, uma vez que houve escavações e movimentos de terra, porém os serviços não tiveram continuidade. Ressaltou, ainda, o grau de dificuldade na execução do contrato inicial, que teve o seu planejamento utilizando recursos de diversos contratos com o Ministério das Cidades, para atender a três bairros simultaneamente, e cujas licitações contrataram empresas distintas. As ruas de contratos distintos se interceptam, o que em muito atrapalhou a execução, exigindo que empresas distintas coordenassem seus trabalhos, o que não foi exitoso (peça 19, p. 2) .
	25. Em relação a não adoção de medidas para a conclusão da obra paralisada, o responsável salienta que devido às sucessivas prorrogações ex officio ocorridas (anexo III) , a vigência do contrato de repasse findou em 3/3/2017 e que durante a maior parte desse período, a Prefeitura de Nova Iguaçu se esforçou, juntamente com a Secretaria de Obras do Estado do Rio de Janeiro, para que a empresa continuasse com a execução do contrato, o que de fato foi feito em algumas ruas, mas não concluído, tendo o Estado procedido à rescisão do contrato e aplicação de multa à empresa (peça 19, p. 2) .
	26. Diante desse novo quadro, ou seja, o retorno da obrigação da execução da obra por parte exclusivamente do município, a prefeitura, com a ajuda do Governo do Estado, procedeu à execução das obras de drenagem e pavimentação de grande parte do contrato original, nos três bairros pertencentes ao contrato (peça 19, p. 2) .
	27. Ainda como último esforço, para que fosse possível a devolução dos recursos remanescentes em conta e correspondente prestação de contas final do contrato, buscaram-se junto à Caixa diversas soluções para a questão, inclusive solicitando redução de meta física, o que não foi aprovado tendo em vista que apesar de vários serviços estarem executados, não havia a conclusão da pavimentação em alguns locais, o que não consagrava a funcionalidade da operação, fato esse acentuado pela existência de três bairros distintos vinculados num único contrato (peça 19, p. 3) .
	28. Após a exposição dos fatos, a defesa alega ter demonstrado que a Prefeitura de Nova Iguaçu não se quedou inerte diante do problema, mas pelo contrário, envidou esforços para buscar a solução adequada, em especial para o atendimento aos munícipes, o que até o final do mandato não foi possível alcançar em sua integralidade, mas que avançou sobremaneira em relação à situação encontrada no início do mandato, onde não haviam sido iniciados os serviços de drenagem e pavimentação, conforme citado (peça 19, p. 3) 
	Análise das alegações de defesa da Sra. Sheila Chaves Gama de Souza, prefeita do Município de Nova Iguaçu/RJ na gestão 31/3/2010 a 31/12/2012, e do Sr. Nelson Roberto Bornier de Oliveira, prefeito do Município de Nova Iguaçu/RJ na gestão 1º/1/2013 a 31/12/2016.
	29. Inicialmente, vale esclarecer que as alegações de defesa da Sra. Sheila Chaves Gama de Souza e do Sr. Nelson Roberto Bornier de Oliveira serão examinadas em conjunto, tendo em vista que os argumentos se harmonizam, se complementam e convergem para o mesmo resultado favorável à regularidade de suas contas, conforme discorreremos nesta análise. 
	30. Nesse enfoque, cabe ressaltar que o plano de trabalho do Contrato de Repasse 0255933-63/2008 (peça 1, p. 11-18) previa a implantação de obras de drenagem pluvial e pavimentação nos seguintes bairros e ruas do Município de Nova Iguaçu (peça 1, p. 12) : 
	1) Jardim Guandu: Rua do Caju, antiga estrada Rio-São Paulo, Rua dos Coqueiros, Praça do Campo e Rua Sem Nome.
	2) Rancho Fundo: Rua Bandeirantes, Rua André Ricardo, Rua Marcus Vinicius, Rua Cláudio, Rua Marcelo; Rua Luiz Fernando, Rua Adriano Celso; Rua Adriano, Rua Sem Nome 4, Rua Vitorino Cardoso, Rua Nascente, Rua Pintassilgo, Rua Primavera e Rua Quaresma. 
	3) Jardim Panorama: Rua Campo Grande, Rua Paulo Roberto, Rua Poconé, Rua Catai e Rua Lucia Bassoto.
	31. Segundo o RAE, datado de 22/6/2010 (peça 1, p. 54-55) , a execução física do empreendimento evoluiu para 12,60%, equivalente a R$ 448.521,98. Verifica-se nesse relatório que os recursos foram gastos apenas nos serviços técnicos (R$ 45.772,59) e drenagem pluvial (R$ 402.749,39) . Não houve aplicação de recursos no sistema viário. 
	32. Com base nesse RAE (itens5.3 e 31, retro) , a Caixa considerou que o percentual de 12,60% não garantiu a funcionalidade da obra (peça 1, p. 5, item 4.2) . Assim, o empreendimento não apresentou funcionalidade, considerando que os itens calçadas e vias, bem como o sistema de drenagem, encontravam-se incompletos (peça 1, p. 76) . Nesse aspecto, apenas para pontuar, pois tal ressalva não interferirá no nosso juízo de mérito, vale registrar que não houve a propalada imprecisão no débito atribuído à responsável Sheila Chaves Gama de Souza (item 12, retro) . Ela e o seu sucessor, o ex-prefeito Nelson Roberto Bornier de Oliveira, foram responsabilizados solidariamente pelo débito original desbloqueado pela Caixa de R$ 373.753,36 (item 3, retro) .
	33. O procurador da defendente teve acesso aos autos (peças 16) e, com um pouco mais de atenção, poderia verificar que a citação se embasou nos documentos que compõem o processo de TCE, dentre eles o Relatório de Tomada de Contas Especial 143/2016 (peça 1, p. 75-79) e o Relatório de Auditoria 319/2017 da Controladoria Geral da União (peça 1, p. 90-93) , nos quais se concluíram que a ex-prefeita deveria ser responsabilizada pela totalidade dos recursos federais desbloqueados pela Caixa. Até a data do Relatório de Acompanhamento de Engenharia 768/2010 (RAE) - Setor Público, de 22/6/2010 (peça 1, p. 54-55) , a execução física das obras havia evoluído apenas para 12,60%, estava parada (no início da gestão da responsável) , sem que a parte executada oferecesse condições de trafegabilidade e, portanto, sem proporcionar benefícios ao Município de Nova Iguaçu/RJ. Coube à responsável, em razão do princípio da continuidade administrativa, dar prosseguimento às obras, considerando que havia disponibilidade financeira e tempo para essa finalidade.
	34. Quanto à alegação de não se levar em conta as obras realizadas pelo município depois de 18/6/2010 (item 12, retro) , caso a defendente houvesse atendido a notificação da Caixa, datada de 2/9/2011 (solicitando a regularização das ocorrências referentes a não execução do objeto contratado ou a devolução dos recursos; peça 1, p. 6) , poderia tê-la informado das ações em andamento visando a continuidade das obras e, com esse procedimento, evitado a instauração desta TCE. 
	35. Superadas as questões preliminares, verifica-se, no conjunto de argumentos e elementos de prova que, contrariando a versão da Caixa (itens 31-32, retro) , as defesas dos responsáveis se somam e se convergem no sentido de que as obras deram continuidade mesmo depois da  suspensão dos desbloqueios dos recursos federais, apesar, ainda, das exigências da empreiteira em tentar restabelecer o equilíbrio econômico-financeiro do contrato celebrado com a prefeitura de Nova Iguaçu/RJ (itens 13, 25 e 28, retro) . 
	36. Segundo se depreende dos elementos probatórios apresentados pelos defendentes, foram concluídas as pavimentações das Ruas Bandeirantes, Marcos Vinícios, André Ricardo, Cláudio, Marcelo, Luiz Fernando, Adriano Celso, Pintassilgo e Nascentes, no Bairro Rancho Fundo, e as Ruas do Caju, dos Coqueiros, Sem Nome, Videira e Praça do Campo, no Bairro Jardim Guandu, totalizando 14 ruas pavimentadas (peça 19, p. 29) .
	37. Além disso, foram realizadas obras na infraestrutura das Ruas Primavera, Quaresma, Campo Grande, Paulo Roberto, Poconé, Catai e Lucia Bassoto (peça 19, p. 27; peça 20, p. 20) .
	38. A propósito, as alegações de defesa da Sra. Sheila encontram-se embasadas em declaração fornecida pelo atual prefeito do Município de Nova Iguaçu/RJ, de 4/12/218, e pela Federação das Associações de Bairro do município que se alinham no sentido de que diversas ruas receberam obras de pavimentação de forma satisfatória e funcionalidade (peça 20, p. 31-32) . Assim, os defendentes demonstram que as obras continuaram e várias foram concluídas, encontrando-se em funcionalidade e utilização pela população no Município de Nova Iguaçu/RJ.
	39. De fato, em consulta ao Google Maps, verificamos que os argumentos das defesas e declarações se harmonizam com a realidade fática, tendo em vista que as imagens juntadas aos autos mostram que as ruas previstas no projeto original (item 30, retro) encontram-se atualmente asfaltadas, garantindo a trafegabilidade e consequente utilização por parte dos usuários locais, conforme se depreende do quadro abaixo:
	Logradouro/Rua
	Sheila (peça 20, p. 20) 
	Nelson (peça 19, p. 27) 
	Google
	Localização

		Estrutura %
	Pavimentação%
	Estrutura%
	Pavimentação%
		
	Estrada Rio-São Paulo
	100
	100
	100
	100
	100
	Peça 22

	Dos Coqueiros
	100
	100
	100
	100
	100
	Peça 23

	Praça do Campo
	100
	100
	100
	100
	-
	NL

	Rua Sem Nome
	100
	100
	100
	100
	100
	Peça 26

	Bandeirantes
	100
	100
			100
	Peça 24

	André Ricardo
	100
	100
	100
	100
	100
	Peça 25

	Marcus Vinicius
	100
	100
	100
	100
	-
	NL

	Cláudio
	100
	100
	100
	100
	100
	Peça 24, p. 2

	Marcelo
	100
	100
	100
	100
	100
	Peça 24

	Luiz Fernando
	100
	100
	100
	100
	100
	Peça 24

	Adriano Celso
	100
	100
	100
	100
	100
	Peça 24

	Adriano
	100
	100
	100
	100
		Peça 26

	Sem Nome 4
	100
	100
	100
	100
	100
	Peça 26

	Vitorino Cardoso
	100
	25
	100
	100
	100
	Peça 28

	Nascente
	100
	100
	100
	100
	100
	Peça 24

	Pintassilgo
	100
	100
	100
	100
	-
	Peça 27

	Primavera
	100
	0
	95
	0
	-
	Peça 27

	Quaresma
	100
	0
	95
	25
	-
	Peça 27

	Campo Grande
	100
	100
	95
	0
	-
	NL

	Paulo Roberto
	100
	50
	100
	0
	-
	NL

	Poconé
	100
	0
	95
	10
	-
	NL

	Catai
	100
	0
	95
	0
		NL

	Lucia Bassoto
	100
	25
	100
	0
		NL

	Caju
	100
	100
	100
	100
	100
	Peça 23

NL: não localizado corretamente no Google Maps.
	40. Sobre as imagens colhidas do Google Maps importante esclarecer que nem todos os logradouros do município contêm fotos (street view)  atualizadas nessa ferramenta de pesquisa. Assim, foram colhidas imagens (quando existentes) de 2011, permitindo visualizar que até aquele ano as ruas realmente não haviam recebido pavimentação. Pode-se concluir que depois de 2011 as imagens do sistema Google Maps mostram que todas as ruas relacionadas no item 36 retro foram ou encontram-se pavimentadas, conforme registrado no quadro do item 39 retro. 
	41. Dessa forma, os argumentos das defesas dos ex-prefeitos Sheila Chaves Gama de Souza e Nelson Roberto Bornier de Oliveira são procedentes e suficientes para descaracterizar as condutas reprováveis a eles atribuídas. Os elementos probatórios das defesas se harmonizam entre si e com as imagens colhidas do Google Maps, permitindo-se concluir que durante as gestões dos responsáveis, as obras continuaram apesar da falta de desbloqueios dos recursos federais pela Caixa Econômica Federal. 
	42. Assim, os responsáveis apresentaram alegações de defesa capazes de desqualificar as condutas reprováveis a eles atribuídas. Afinal, as obras prosseguiram com a ajuda do governo estadual, não havendo indícios de perda dos serviços até então realizados com os recursos federais, nem se configurando, consequentemente, o desperdício do dinheiro público aplicado no empreendimento.
	43. Quanto ao descumprimento de prazo para prestar constas das parcelas recebidas, ou as contas finais do contrato de repasse, não se deve atribuir tais condutas aos responsáveis. Primeiramente, porque a maior parcela dos recursos federais foi repassada na gestão do antecessor, o então Prefeito Luiz Lindbergh Farias Filho (gestão 1º/1/2009 a 30/3/2010, item 3, retro) , de modo que, a princípio, caberia a ele demonstrar a lisura dos gastos realizados em sua gestão. Aliás, nesse caso, a Caixa já o havia excluído de qualquer responsabilidade sob o argumento de que o mesmo aplicara adequadamente os recursos geridos (item 8.2, retro) .
	44. Como houve desbloqueio de recursos de apenas uma parcela na gestão da Sra. Sheila, supõe-se que até então as contas parciais do antecessor estavam aprovadas, de forma que caberia à ex-prefeita dar continuidade às obras para receber as parcelas subsequentes. Nesse sentido, vislumbra-se que na administração da responsável os recursos foram geridos regularmente, tendo em vista que no Relatório de Acompanhamento de Engenharia 768/2010 (RAE) - Setor Público, datado de 22/6/2010 (peça 1, p. 54-55) , a Caixa registrou a evolução física das obras para 12,60%, equivalente a R$ 448.521,98, havendo proporcionalidade entre a execução física e financeira do empreendimento. 
	45. Cabe enfatizar que a engenharia da Caixa registrou no RAE de 22/6/2010 o atraso nas obras, não por culpa da ex-prefeita, mas sim devido a problemas com a mudança na administração municipal (renúncia do ex-prefeito Lindbergh Farias) . Ademais, nesse RAE a Caixa considerou que os serviços realizados eram de qualidade satisfatória e pronunciou-se favoravelmente à liberação da parcela seguinte no valor de R$ 181.382,74 (peça 1, p. 55) . 
	46. Em relação à falta de formalizar a prestação de contas (conduta atribuída a ambos responsáveis) , merecem prestígio os argumentos da defesa da ex-prefeita Sheila (item 17, retro) os quais, por via de consequência, favorecem a defesa do ex-prefeito Nelson. Realmente, municípios de grande e médio porte, como é o caso de Nova Iguaçu/RJ, necessitam de estrutura organizacional mais complexa, sendo comum a separação de atribuições delegadas pelos prefeitos a seus secretários municipais. Assim, consideramos plausíveis os argumentos da defesa de que a prestação de contas dos recursos desbloqueados pela Caixa tenha sido transferida, por delegação de competência, ao titular da Secretaria Municipal da Cidade (peça 20, p. 12-19) .
	47. Ademais, não nos parece razoável, agora, eleger ou procurar identificar quem realmente deveria prestar contas (se os prefeitos ou seus delegados) , considerando que nesta TCE a principal irregularidade, em que havia risco potencial de ter causado dano, foi satisfatoriamente justificada/superada. Afinal, os defendentes apresentaram argumentos e provas de que deram continuidade às obras, mesmo sem o auxílio financeiro da União e conseguiram concluir parte significativa do empreendimento, com aproveitamento da execução física antes realizada com os repasses da Caixa, garantindo a funcionalidade e serventia do empreendimento para a população local. 
	48. Noutro enfoque, observamos que o Contrato de Repasse 0255933-63/2008 teve vigência por quase 8 anos (entre 14/11/2008 a 4/9/2016) , em razão de sucessivas prorrogações (item 4, retro) , com o último repasse em junho de 2010. Verifica-se que por cerca de seis anos, desde 2010 até o final da vigência, a Caixa não adotou qualquer providência mais efetiva no sentido de encerrar o acordo e instaurar em época mais adequada o processo de TCE. Dessa forma, dessume-se que a instauração deste processo foi intempestiva, além de fundamentada (não execução do objeto, item 7, retro) em motivação que não se confirmou. 
	49. Com efeito, a Caixa expediu uma única notificação à ex-prefeita Sheila e apenas solicitando-a a regularizar a ocorrência referente a não execução dos trabalhos necessários à consecução do objeto previsto no contrato de repasse em tela (peça 1, p. 6; item 4, retro) . Em nenhum momento a responsável foi compelida a prestar contas dos recursos recebidos.
	50. Da mesma forma, conforme se depreende da única Notificação de 4/7/2013, também o ex-prefeito Nelson R. Bornier de Oliveira foi compelido a regularizar a ocorrência referente a não execução dos trabalhos necessários à consecução do objeto previsto no contrato de repasse, sem qualquer exigência quanto à apresentação da prestação de contas do contrato de repasse (peça 1, p. 10) . Enfim, a obrigação de prestar contas se perdeu em 2010, data do último desbloqueio da Caixa (item 3, retro) , visto que depois dessa data não houve repasses de verbas federais. 
	51. Nesse cenário, propomos acolher as alegações de defesa apresentadas para que, no mérito, as contas da Sra. Sheila Chaves Gama de Souza (gestão: 31/3/2010 a 31/12/2012) e do Sr. Nelson Roberto Bornier de Oliveira (gestão: 1º/1/2013 a 31/12/2016) sejam julgadas regulares com ressalva, expedindo-se quitação aos responsáveis.
	Conclusão
	52. A causa motivadora da TCE circunscreveu-se na não consecução dos objetivos pactuados, com base no Relatório de Acompanhamento de Engenharia 768/2010 (RAE) - Setor Público, datado de 22/6/2010 (peça 1, p. 54-55) , tendo a engenharia da Caixa registrado que as obras do Contrato de Repasse 0255933-63/2008 estavam paradas devido aos problemas com mudanças na administração municipal (item 5.3, retro) . 
	53. As alegações de defesa dos ex-prefeitos Sheila e Nelson se concentraram na linha de argumentos de que as obras continuaram com o auxílio do Governo do Estado do Rio de Janeiro, sendo executadas mesmo depois da interrupção dos repasses de recursos pela Caixa. A ex-prefeita Sheila reforça sua versão com declarações do atual prefeito de Nova Iguaçu e do presidente de associação de bairro daquele município, além de fotos de ruas asfaltadas (itens 19, 26 e 41-42, retro) . 
	54. Mediante pesquisa na ferramenta Google Maps, verificou-se que boa parte das ruas previstas no plano de trabalho do contrato de repasse encontram-se asfaltadas, garantindo a funcionalidade e serventia à população do município (item 39, retro) .
	55. Verificou-se, ainda, que os responsáveis envidaram esforços no sentido da continuidade do contrato com o auxílio do Governo do Estado do Rio de Janeiro (itens 19-20, 23-25, retro) .
	56. Os responsáveis lograram êxito em desconstituir as irregularidades e elidir o débito a eles atribuído (item 51, retro) , pois demonstraram que os serviços executados com recursos federais foram aproveitados e contribuíram para a pavimentação das ruas previstas no plano de trabalho do Contrato de Repasse 0255933-63/2008.
	57. Dessa forma, não é razoável responsabilizar os defendentes por falhas que não foram claramente apontadas, ou por atos que não foram cobrados na época oportuna. Com efeito, depois de 2010 a Caixa não realizou qualquer inspeção para se certificar se as obras realmente estavam paralisadas ou não. E, contrariando as deduções da Caixa de que os ex-prefeitos nada teriam feito em prol do prosseguimento das obras, os defendentes apresentaram documentos e argumentos demonstrando que em suas gestões adotaram tratativas no sentido de prosseguir e concluir a execução das obras previstas no Contrato de Repasse 0255933-63/2008. 
	58. Nesse cenário, em face da análise promovida na Seção Exame Técnico, propõe-se acolher as alegações de defesa apresentadas pela Sra. Sheila Chaves Gama de Souza (gestão: 31/3/2010 a 31/12/2012) e pelo Sr. do Nelson Roberto Bornier de Oliveira (gestão: 1º/1/2013 a 31/12/2016) , ex-prefeitos do Município de Nova Iguaçu/RJ para, no mérito, julgar regulares com ressalva suas contas, expedindo-lhes quitação.
	Proposta de encaminhamento
	59. Diante do exposto, submetem-se os autos à consideração superior, propondo:
	a) acolher as alegações de defesa da Sra. Sheila Chaves Gama de Souza (gestão: 31/3/2010 a 31/12/2012) e do Nelson Roberto Bornier de Oliveira (gestão: 1º/1/2013 a 31/12/2016) , ex-prefeitos do Município de Nova Iguaçu/RJ;
	b) julgar regulares com ressalva, nos termos do arts. 1º, inciso I, e 16, inciso II, e 23, inciso II, da Lei 8.443/1992, c/c os arts. 1º, inciso I, 208 e 214, inciso II, do Regimento Interno, as contas da Sra. Sheila Chaves Gama de Souza (gestão: 31/3/2010 a 31/12/2012) e do Sr. Nelson Roberto Bornier de Oliveira (gestão: 1º/1/2013 a 31/12/2016) , ex-prefeitos do Município de Nova Iguaçu/RJ, dando-se-lhes quitação; 
	c) enviar cópia do Acórdão que vier a ser proferido à Caixa Econômica Federal, à Sra. Sheila Chaves Gama de Souza e ao Sr. Nelson Roberto Bornier de Oliveira, para ciência, informando-os de que a presente deliberação, acompanhada do Relatório e do Voto que a fundamenta, está disponível para a consulta no endereço www.tcu.gov.br/acordaos, além de esclarecer-lhes que, caso requerido, o TCU poderá fornecer sem custos as correspondentes cópias, de forma impressa."
3.	Enfim, por intermédio do Exmo. Sr. Subprocurador-Geral Lucas Rocha Furtado, o MPTCU divergiu da aludida proposta da unidade técnica, consignando, para tanto, o seu parecer à Peça 32 nos seguintes termos:
	" (...) Entendo - concordando, assim, com a Secex-TCE - que as alegações de defesa trazidas aos autos podem ser acatadas pelo Tribunal, restando descaracterizado, por conseguinte, o dano inicialmente apontado nesta tomada de contas especial.
	Ocorre, no entanto, que, afastado o dano que se supunha tivesse ocorrido no presente caso, perde a TCE seus pressupostos de constituição e de desenvolvimento, não havendo mais que se falar em julgamento de contas. Afinal, dispõe o art. 71, inciso II, parte final, da Constituição, base normativa fundamental das tomadas de contas especiais, que o TCU somente deverá proceder ao julgamento de contas (obviamente, das pessoas que têm contas a prestar, apontadas no art. 70, parágrafo único, da Constituição) se essas contas envolverem prejuízo ao erário. Assim, constatando-se, em sede de tomada de contas especial, não ter ocorrido esse prejuízo, não se há de levar o processo a julgamento, cabendo apenas, pois, o seu arquivamento.
	Ante o exposto, este representante do Ministério Público junto ao TCU propõe ao Tribunal que, com base no que estabelece o artigo 212 do seu Regimento Interno, determine o arquivamento deste processo de tomada de contas especial por ausência de pressupostos de constituição e de desenvolvimento."
	É o Relatório.

8.1. Maria Inês Sobreira de Azevedo (OAB-RJ 1.622-A), representando Sheila Chaves Gama de Souza.

Subprocurador-Geral Lucas Rocha Furtado.

TOMADA DE CONTAS ESPECIAL. CAIXA ECONÔMICA FEDERAL. CONTRATO DE REPASSE PARA A PAVIMENTAÇÃO E A DRENAGEM EM DIVERSOS LOGRADOUROS. NÃO EXECUÇÃO DO OBJETO PACTUADO. CITAÇÃO DOS ENTÃO PREFEITOS. COMPLEMENTAÇÃO DO EMPREENDIMENTO PARCIALMENTE EXECUTADO SEM A NECESSÁRIA EVIDENCIAÇÃO DO NEXO CAUSAL ENTRE OS RECURSOS FEDERAIS APORTADOS E OS SUPOSTOS DISPÊNDIOS INCORRIDOS NO AJUSTE. SUBSISTÊNCIA DOS INDÍCIOS DE DANO AO ERÁRIO ANTE A AUSÊNCIA DO REFERIDO NEXO CAUSAL. NECESSIDADE DE SANEAMENTO DOS AUTOS. ADICIONAIS CITAÇÕES. PROSSEGUIMENTO DO FEITO.

TOMADA DE CONTAS ESPECIAL (TCE)

Secretaria de Controle Externo de Tomada de Contas Especial (Secex-TCE).

Trata-se de tomada de contas especial instaurada pela Caixa Econômica Federal (Caixa) em desfavor, originalmente, de Sheila Chaves Gama de Souza e de Nelson Roberto Bornier de Oliveira, como então prefeitos de Nova Iguaçu - RJ (gestões: 31/3/2010 a 31/12/2012 e 1º/1/2013 a 31/12/2016, respectivamente) , diante da não consecução dos objetivos pactuados pelo Contrato de Repasse 255933-63/2008 para a pavimentação e a drenagem em diversos logradouros no aludido município sob o valor total de R$ 3.558.720,00 por meio do aporte de R$ 2.965.600,00 em recursos federais e de R$ 593.120,00 em recursos da contrapartida municipal, tendo a vigência do ajuste se estendido de 14/11/2008 a 4/9/2016. 
2.	Para a execução, contudo, do objeto pactuado, teria sido efetivamente desbloqueado o montante de R$ 373.753,36 sob as parcelas de R$ 222.607,12, em 12/2/2010, e de R$ 151.146,24, em 9/8/2010.	
3.	Diante, todavia, da não consecução dos objetivos pactuados no aludido contrato de repasse e da ausência de devolução dos recursos federais efetivamente desbloqueados, o tomador de contas apontou o dano ao erário sob o valor original de R$ 373.753,36, tendo sugerido a subsequente responsabilização de Sheila Chaves Gama de Souza e de Nelson Roberto Bornier de Oliveira.
4.	No âmbito do TCU, a unidade técnica promoveu a citação e a audiência dos responsáveis em face, respectivamente, da injustificada inexecução parcial ou total do objeto pactuado, ante a ausência de adoção das medidas necessárias para a efetiva conclusão da obra, além da falta de cumprimento do prazo fixado para a prestação de contas do ajuste.
5.	Os aludidos responsáveis apresentaram as suas defesas, alegando, em síntese, que as obras teriam continuado e sido concluídas mesmo após a suspensão dos repasses federais pela Caixa, ante a suposta comprovação dessa argumentação a partir das declarações enviadas pelo atual prefeito e pelo presidente da associação de bairro.
6.	Ao avaliar, contudo, o correspondente conjunto fotográfico, a Secex-TCE também teria realizado a subjacente pesquisa pelo Google Maps, aduzindo que as respectivas imagens demonstrariam o asfaltamento das ruas previstas no plano de trabalho, e, por esse prisma, a unidade técnica propôs o acolhimento das defesas dos responsáveis e a regularidade, com ressalva, para as suas contas, tendo o MPTCU sugerido, no entanto, o arquivamento do feito, ante a suposta ausência dos pressupostos de constituição e desenvolvimento válido e regular do processo.
7.	Peço licença, todavia, para, no presente momento, discordar da Secex-TCE e do Parquet especial, pois o julgamento do presente feito ainda depende do adequado saneamento dos autos, com a nova citação dos responsáveis, ante a subsistência de adicionais motivos para o aludido dano ao erário.
8. 	Bem se sabe que a jurisprudência do TCU é firme no sentido da pessoal responsabilidade do gestor pela comprovação da boa e regular aplicação dos recursos federais recebidos mediante convênio ou instrumentos congêneres, com a efetiva demonstração do necessário nexo causal entre os recursos federais aportados e os dispêndios incorridos no ajuste, submetendo-se todo aquele que utiliza ou gerencia os recursos públicos ao dever de demonstrar o correto emprego dos valores federais, nos termos dos arts. 70, parágrafo único, e 37, caput, da Constituição de 1988 e do art. 93 do Decreto-Lei nº 200, de 25 de fevereiro de 1967 (v.g. Acórdãos 27/2004, 371/1999 e 384/1998, da 2ª Câmara, Acórdão 92/1999-TCU-Primeira Câmara, e Decisão 667/1995-Plenário) .
9.	Ocorre, então, que a isolada complementação posterior da execução física do referido empreendimento não teria força bastante, por si só, para afastar as evidências de dano ao erário, até porque a jurisprudência do TCU também se firmou no sentido de que não bastaria a mera execução física do objeto pactuado para comprovar a suposta regularidade no manejo dos respectivos recursos federais, devendo ser necessariamente evidenciado o aludido nexo causal, já que o empreendimento poderia ter sido executado pelo eventual emprego dos recursos provenientes de outras fontes, com o subjacente desvio ou desperdício dos aludidos recursos federias (v.g.: Acórdão 2505/2017-TCU-Primeira Câmara, Acórdãos 3.223/2017 e 597/2019, da 2ª Câmara, e Acórdão 3088/2016-TCU-Plenário) . 
10. 	Por esse prisma, diante da ausência de elementos suficientes para demonstrar a boa e regular aplicação dos recursos federais transferidos, ante a ausência do referido nexo causal, e da subsequente presunção legal de dano ao erário, ante as evidências de desvio ou desperdício dos valores federais, não tendo os gestores evidenciado a necessária regularidade dos dispêndios públicos, com o desrespeito, assim, ao art. 113 da Lei n.º 8.666, de 1993, o TCU deve promover a adicional citação de todos os gestores responsáveis pelo débito apurado nos autos.
11.	Ocorre, ainda, que os aludidos valores federais repassados teriam ficado depositados na conta vinculada ao ajuste e deveriam contar com a devida aplicação financeira, nos termos do art. 116, §§ 4o a 6o, da Lei n.º 8.666, de 1993, entre outras normas aplicáveis, mas não teria restado comprovado o aludido nexo causal, nem evidenciada a efetiva adequação da aludida aplicação financeira, devendo ressaltar que o eventual dano ao erário pela ausência ou insuficiência desse nexo causal ou dessa aplicação financeira deveria ser imputado em desfavor dos gestores públicos, e não do ente municipal, até porque ele não teria sido beneficiado pelos recursos federais paralisados na conta bancária do ajuste, e, assim, o TCU deve promover a citação solidária dos gestores responsáveis pelas suscitadas irregularidades para esclarecerem essas falhas ou, pessoalmente, recolherem o débito inerente aos correspondentes valores. 
12.	Bem se vê, contudo, que o então prefeito (Luiz Lindbergh Farias Filho, gestão: 1º/1/2005 a 30/3/2010) teria firmado o referido contrato de repasse e, durante a sua gestão, o aludido município teria conduzido o aludido empreendimento e, posteriormente, recebido o desbloqueio da 1ª parcela dos recursos federais sob o valor de R$ 222.607,12, em 12/2/2010, tendo os dois prefeitos subsequentes (Sheila Chaves Gama de Souza, gestão: 31/3/2010 a 31/12/2012, e Nelson Roberto Bornier de Oliveira, gestão: 1º/1/2013 a 31/12/2016) dado o suposto andamento ao referido empreendimento, sem a efetiva comprovação, no entanto, sobre o aludido nexo causal e sobre o resultado da aplicação financeira dos respectivos saldos bancários durante a suposta execução do aludido ajuste, de tal sorte, ainda, que, a despeito de terem permanecido à frente do contrato de repasse durante a sua vigência, os aludidos gestores responsáveis teriam deixado de adotar as providências cabíveis para assegurar o efetivo cumprimento das metas então pactuadas e, assim, teriam contribuído diretamente para o eventual desperdício dos valores federais aportados, ante os respectivos atos omissivo-comissivos.
13.	O TCU deve, pois, determinar a citação de Luiz Lindbergh Farias Filho (gestão: 1º/1/2005 a 30/3/2010) e de Sheila Chaves Gama de Souza (gestão: 31/3/2010 a 31/12/2012) , além de Nelson Roberto Bornier de Oliveira (1º/1/2013 a 31/12/2016) , nos termos da Súmula n.º 230 do TCU, em face dos indícios de dano ao erário pela ausência de comprovação sobre o aludido nexo causal, diante, por exemplo, dos indícios de malversação dos valores federais alocados a partir da estranha complementação, com os recursos municipais ou estaduais, para a eventual conclusão do empreendimento parcialmente executado no bojo do referido contrato de repasse, durante a gestão de Nelson Roberto Bornier de Oliveira, e sobre a plena aplicação financeira dos recursos federais aportados ao ajuste, sem prejuízo de promover a citação desses responsáveis por terem deixado de adotar, ainda, as providências cabíveis para assegurar o efetivo cumprimento das metas então pactuadas e, assim, terem contribuído diretamente para o evidente desperdício dos valores federais alocados ao empreendimento, ante os respectivos atos omissivo-comissivos com erro grosseiro, até porque a eventual execução complementar do objeto pactuado pelo aludido ente municipal não teria o condão de resultar necessariamente no afastamento do débito efetivamente imputável aos aludidos gestores responsáveis, já que lhes cabe comprovar o referido nexo causal entre os recursos federais repassados e os supostos dispêndios incorridos no empreendimento parcialmente executado com vistas a, assim, afastar a presunção legal de dano ao erário gerada pela referida ausência do aludido nexo causal, nos termos do art. 113 da Lei n.º 8.666, de 1993. 
14.	Diante, enfim, da possível ocorrência de similares irregularidades em outros ajustes, a exemplo da falta de consecução dos objetivos pactuados pelo Contrato de Repasse 2592.0214.606-34/2006 para a pavimentação e a drenagem em diversos logradouros no aludido município, com a subjacente apuração dessa falha no âmbito do TC Processo 014.928/2017-5, a 2ª Câmara do TCU proferiu o Acórdão 2.967/2019 e, além da citação dos responsáveis, já determinou a devida diligência junto ao referido município e à Caixa com o intuito de apurar a quantidade total de contratos de repasse e instrumentos congêneres não integralmente executados ou eventualmente paralisados no aludido município, sem prejuízo de destacar que o presente Contrato de Repasse 2592.0214.606-34/2006 destinava-se a obras de pavimentação e drenagem, durante o período de 14/11/2008 a 4/9/2016, e o referido contrato de repasse avaliado no âmbito do aludido TC Processo 014.928/2017-5 também se destinava a obras de pavimentação e drenagem, durante o período de 29/2/2006 a 23/10/2010, tendo, aí, a 2ª Câmara do TCU prolatado o referido Acórdão 2.967/2019 no sentido de, entre outras medidas, determinar a citação dos responsáveis.
15.	Entendo, portanto, que, no presente momento, o TCU deve promover a adicional citação de todos os responsáveis, em acréscimo às citações e às audiências já realizadas nos autos (sem substituí-las ou desconstituí-las) , dando prosseguimento ao presente feito.
Ante o exposto, pugno pela prolação do Acórdão ora submetido a este Colegiado.
TCU, Sala das Sessões, em 4 de junho de 2019.
Ministro-Substituto ANDRÉ LUÍS DE CARVALHO 
Relator